【裁判字號】    95,交訴,77
【裁判日期】    951221
【裁判案由】    業務過失致死
【裁判全文】
臺灣嘉義地方法院刑事判決              95年度交訴字第77號
公  訴  人  臺灣嘉義地方法院檢察署檢察官
被      告  甲○○
上列被告因業務過失致死案件，經檢察官提起公訴（95年度偵字
第8337號），被告於本院行準備程序時就犯罪事實為有罪之陳述
，經本院合議庭裁定適用簡式審判程序，判決如下：
    主  文
甲○○從事業務之人，因業務上之過失致人於死，處有期徒刑壹
年貳月。緩刑伍年。
    事  實
一、甲○○平日以駕駛貨車載運砂石為業，為從事駕駛業務之人
    ，其於民國九十五年四月三日上午九時四十分許，駕駛車牌
    號碼186-RJ號自用大貨車，載運砂石，沿嘉義縣布袋鎮○○
    里○○○○○路，由東往西方向行駛，途經該公路一‧一公
    里無號誌交岔路口處（即同里一號前）時，本應注意汽車行
    駛時，駕駛人應注意車前狀況，並隨時採取必要之安全措施
    ，又行車速度，應依速限標誌或標線之規定，無標誌或標線
    而劃設有車道線或行車分向線之道路，行車時速不得超過五
    十公里；車輛行至無號誌之交岔路口，應減速慢行，作隨時
    得停車之準備，而當時天候晴、日間自然光線、柏油路面、
    路面乾燥、無缺陷、無障礙物、視距良好，並無不能注意情
    事，竟疏未注意車前狀況，亦未減速慢行，更未遵守該路段
    行車時速不得超過五十公里規定，反而超速直行，適有翁鴛
    鴦騎乘車牌號碼SY9－137號輕型機車，沿上揭公路，自對向
    駛至該交岔路口，左轉彎進入甲○○行駛車道，甲○○見狀
    煞閃不及，其所駕車輛左前車頭撞及翁鴛鴦所騎乘機車右側
    車身，翁鴛鴦因之人、車倒地受傷，經緊急送醫，仍因「頭
    部外傷、腦出血、顱骨骨折」於到院前死亡；甲○○於肇事
    後，於偵查犯罪職權之機關或公務員尚未查知其車禍之肇事
    人前，向至現場處理之警員陳世偉，主動告知其為肇事人，
    表明接受偵詢裁判。
二、案經甲○○自首及翁鴛鴦之子乙○○告訴、及由臺灣嘉義地
    方法院檢察署檢察官相驗後自動檢舉偵查起訴。
    理  由
一、上揭事實，業據被告甲○○於審理時自白不諱（本院卷第11
    頁），並經告訴人乙○○於警詢時指訴綦詳，及證人黃翁美
    燕於警詢時證述明確，復有嘉義縣警察局布袋分局製作之道
    路交通事故現場圖、道路交通事故調查報告表（一）、（二
    ）及現場照片十六幀在卷可稽；而被害人翁鴛鴦確因之「頭
    部外傷、腦出血、顱骨骨折」傷重不治死亡，亦有財團法人
    長庚紀念醫院嘉義分院診斷證明書、相驗屍體證明書、勘驗
    筆錄、驗斷書各一份附卷可憑，被告雖於警詢及偵查中否認
    超速行駛，然業於本院審理時自白以時速五十餘公里之速度
    ，超速行駛該交岔路口（本院卷第11頁），又自前開現場圖
    及照片觀之，現場並無剎車痕，足見其超速行駛撞及被害人
    一情無疑；另被害人翁鴛鴦行經無號誌交岔路口左轉時，未
    暫停讓直行車先行，二車發生踫撞致被害人翁鴛鴦死亡等事
    實，均堪認定。
二、按行車速度，依速限標誌或標線之規定，無標誌或標線而劃
    設有車道線或行車分向線之道路，行車時速不得超過五十公
    里；行經無號誌之交岔路口時，應減速慢行，作隨時停車之
    準備；汽車行駛時，駕駛人應注意車前狀況，並隨時採取必
    要之安全措施。道路交通安全規則第九十三條第一項第一款
    、第二款、第九十四條第三項定有明文，查本件被告駕駛大
    貨車，於行經上開無速限標誌或標線，但劃設有車道線或行
    車分向線之交岔路口時，理應知悉並注意上開交通安全規則
    ，以防止危險發生，佐以被告係合法考領有駕駛執照之人，
    有公路監理電子閘門證號查詢汽車駕駛人資料存卷足參（本
    院卷第8頁），是其對於應遵守上開規定自應知之甚稔，且
    依卷附之道路交通事故調查報告表所載，本件肇事當時係日
    間自然光線、天候晴、路面乾燥、無缺陷、無障礙物、視距
    良好等情狀，被告並無不能注意之情事，詎仍疏未注意上開
    規定，因而肇事，致被害人死亡，足見被告於本件車禍確有
    違反上述交通安全規則至明；又本件事故經送臺灣省嘉雲區
    車輛行車事故鑑定委員會，亦認為被告駕駛自大貨車，超速
    行駛；與被害人駕駛輕型機車，左轉車未暫停讓直行車先行
    ，同為肇事原因，有臺灣省嘉雲區車輛行車事故鑑定委員會
    九十五年六月二日嘉雲鑑950256字第0955802045號鑑定意見
    書（相驗卷第62、63頁），益證被告之駕車行為確有過失無
    疑。至前開鑑定，雖於結論時認倘被告未超速時，認另有未
    注意車前狀況、減速慢行之肇事原因，惟超速行駛與該二項
    肇事原因並非不能併存，該鑑定於「倘被告嚴重超速行駛」
    之情形下，就肇事原因漏未審認，此部分認定尚有未當，惟
    於被告過失比例，則無二致，併予敘明；又被害人就本件車
    禍之發生，雖亦有前揭鑑定書內所述過失，並經前揭認定可
    按，惟上開車禍既係被告前開過失行為所合併肇致，被告即
    不得因此解免其過失責任。被害人因本件車禍死亡，已如前
    述，被告過失行為與被害人死亡結果間，顯具有相當因果關
    係。綜上，本件事證明確，被告過失致死犯行，即堪認定。
三、查被告職業為司機，肇事時以駕駛大貨車載送砂石車為業，
    為被告警詢及本院審理時自陳甚詳，為從事業務之人；核被
    告所為，係犯刑法第二百七十六條第二項業務過失致死罪。
    按行為後法律有變更者，適用行為時之法律。但行為後之法
    律有利於行為人者，適用最有利於行為人之法律。此為刑法
    第二條第一項揭示之法律變更從舊從輕原則，規範目的在於
    避免惡化行為人法律地位，致其受行為時無法預見之刑罰處
    罰，故該條文「法律」之解釋限於「刑罰法律」（釋字第一
    ○三號解釋、最高法院五十一年台非字第七六號判例參照）
    ，循此意旨，則該條文之「變更」當限於「影響整體刑罰權
    規範內容利或不利」之變更，始合其規範目的，故：
（一）關於罰金刑貨幣單位由銀元修正為新臺幣之法律適用，因
      九十五年七月一日修正公布施行之刑法施行法第一條之一
      增訂「（第一項）中華民國九十四年一月七日刑法修正施
      行後，刑法分則編所定罰金之貨幣單位為新臺幣。（第二
      項）九十四年一月七日刑法修正時，刑法分則編未修正之
      條文定有罰金者，自九十四年一月七日刑法修正施行後，
      就其所定數額提高為三十倍。但七十二年六月二十六日至
      九十四年一月七日新增或修正之條文，就其所定數額提高
      為三倍」，經查，刑法第二百七十六條第二項自七十二年
      六月二十六日（即罰金罰鍰提高標準條例修正公布日）迄
      今未修正，其罰金之法定刑為「三千元」（貨幣單位為「
      銀元」），再依罰金罰鍰提高標準條例第一條前段規定罰
      金刑提高十倍為「銀元三萬元」，依現行法規所定貨幣單
      位折算新台幣條例規定折算為「新臺幣九萬元」；又於刑
      法施行法第一條之一施行日（即九十五年七月一日）後，
      刑法所定罰金之貨幣單位改為「新臺幣」，就其所定數額
      提高三十倍，亦為「新臺幣九萬元」，是刑法施行法第一
      條之一施行後，罰金刑貨幣單位雖有「銀元」、「新臺幣
      」之更異，惟適用結果之罰金額度則無二致，就罰金法定
      刑提高之「刑罰權規範內容」並無利或不利變更，自不生
      新舊法之比較問題，惟應適用具特別法性質之刑法施行法
      第一條之一規定。
（二）被告行為後，刑法第三十三條第五款關於「罰金：一元以
      上」規定，修正公布為「罰金：新臺幣一千元以上，以百
      元計算之」，刑法法定本刑中列有罰金刑者，其法定最低
      度罰金刑因之提高，涉及科刑規範變更，自有新舊法比較
      必要（最高法院九十五年第八次刑事庭會議決議參照），
      比較結果，以修正前舊法有利於行為人。
（三）按犯罪及自首均在新法施行前者，新法施行後，應依新法
      第二條第一項規定，適用最有利於行為人之法律（最高法
      院九十五年第八次刑事庭會議決議參照），刑法第六十二
      條關於自首之規定，於九十五年七月一日修正施行前後，
      僅將「應減」改為「得減」，本件又無涉及其他特別規定
      ，以修正前舊法有利於行為人，自應依刑法第二條第一項
      前段規定，適用修正前刑法第六十二條前段。查被告肇事
      後，於偵查犯罪職權之機關或公務員尚未查知其車禍之犯
      罪事實前，向至現場處理之警員陳世偉，主動告知其為肇
      事人，自首而接受裁判，有嘉義縣警察局布袋分局景山派
      出所警員職務報告書（相驗卷第43頁）附卷可考，對於未
      發覺之犯罪，自首並接受裁判，應依修正前刑法第六十二
      條前段，減輕其刑。
（四）刑法「罰金刑加減」規定，將舊法「僅加減其最高度」規
      定（刑法第六十八條），改為「最高度及最低度同加減之
      」（刑法第六十七條），罰金法定刑之加減範圍變更，屬
      刑罰權科刑規範變更，自有新舊法比較必要，經比較結果
      ，於有減輕事由時，新法最低度刑同減之，對被告較為有
      利。
（五）行為後法律變更時，應綜合罪刑比較結果，基於罪刑一體
      適用法律之法則適用最有利之法律（最高法院九十五年第
      八次刑事庭會議決議、九十年台非字第八三號判決意旨參
      照），本件法律變更雖部分適用舊法（刑法第三十三條第
      五款法定最低度罰金刑、自首應減刑）、部分適用新法（
      最低度罰金刑減輕），惟綜合考量有期徒刑部分減輕其刑
      後，與法定最低度罰金刑減輕其刑之結果，自以前者有利
      ，而應一體適用修正前之行為時舊法為有利。
四、爰審酌被告無任何犯罪素行（有臺灣嘉義地方法院檢察署刑
    案資料查註紀錄表及臺灣高等法院被告前案紀錄表各一份附
    卷可按）；依其陳述，其未婚無子女、車禍前從事駕駛貨車
    載運砂石工作之生活狀況；高職畢業之智識程度；與被害人
    素不相識；造成被害人死亡之結果，及犯後初否認超速過失
    ，迄審理時承認，有自首、達成和解（詳後述），但告訴人
    乙○○到庭表示不願意原諒被告，被告於和解後未迅速給付
    賠償金，徒增造成被害人家屬痛苦等一切情狀，量處如主文
    所示之刑，以示懲儆。
五、按緩刑之宣告，應適用新法，無須依刑法第二條第一項為新
    舊法比較（最高法院九十五年第八次刑事庭會議決議參照）
    。查被告並無犯罪紀錄，有臺灣嘉義地方法院檢察署刑案資
    料查註紀錄表及臺灣高等法院被告前案紀錄表各一份附卷可
    按，素行尚佳，於警訊時及偵查中均承大部分犯行（否認超
    速），審理時則坦承超速，尚知悔悟，堪認係因一時失慮致
    罹刑典，經此偵查審判程序，當知所警惕，信無再犯之虞，
    另被告與被害人家屬達成和解，給付三百四十六萬元完畢（
    強制責任險及任意險共三百二十萬元），為被告及告訴人乙
    ○○陳述明確（本院卷第20頁），並有嘉義縣朴子市調解委
    員會調解筆錄存卷足參（本院卷末頁），足見其非無悔意，
    經此教訓，應知惕勵，當無再犯之虞，本院認其所受宣告之
    刑，以暫不執行為適當，併予宣告緩刑五年，用啟自新。
據上論斷，應依刑事訴訟法第二百七十三條之一第一項、第二百
九十九條第一項前段，刑法施行法第一條之一第一項、第二項前
段，刑法第二條第一項前段、第二百七十六條第二項、第六十二
條前段（修正前）、第七十四條第一項第一款，判決如主文。
本案經檢察官蔡彥守到庭執行職務。
中    華    民    國    95    年    12    月    21    日
                  交通法庭  法  官  蔡廷宜
上列正本證明與原本無異。
如不服本判決，應於判決送達後10日內向本院提出上訴狀（應附
繕本）。告訴人或被害人如對於本判決不服者，應具備理由請求
檢察官上訴，其上訴期間之計算係以檢察官收受判決正本之日期
為準。
中    華    民    國    95    年    12    月    21    日
                            書記官  蕭琪男
附錄論罪科刑法條
中華民國刑法第276條
（過失致死罪）
因過失致人於死者，處2年以下有期徒刑、拘役或2千元以下罰金
。
從事業務之人，因業務上之過失犯前項之罪者，處5年以下有期
徒刑或拘役，得併科3千元以下罰金。


司法院資訊處製作；財團法人民間司法改革基金會備份。
